行　政　法　院　判　決　　　　　　　　　　　　　　　八十八年度判字第二○號
　　原　　　告　乙○○
　　　　　　　　丁○○
　　　　　　　　丙○○○
　　　　　　　　甲○○
　　被　　　告　臺東縣政府
右當事人間因土地重劃事件，原告不服內政部中華民國八十七年六月十八日台八七內
訴字第八七○三四三五號再訴願決定，提起行政訴訟。本院判決如左︰
　　主  文
原告之訴駁回。
　　事  實
緣原告共有台東縣台東市○○段一○四四地號土地面積○、一一八二公頃、同段一○
四四－三地號土地面積○、○五七四公頃、一○四四－四地號土地面積○、○一二七
公頃、一○四四－五地號土地面積○、○○一二公頃、參加台東縣第十一期利家市地
重劃，重劃後分配編為豐工段八八地號面積○、一一九○一二公頃，仍維持共有分配
。嗣重劃土地結果經被告以八十六年五月三十一日府重劃字第六二三○六號公告，八
十六年八月十五日原告以重劃後土地分配後之地形甚為不佳為由，向被告提出申請，
請准按地價予以補償，經被告八十六年八月二十七日府地重劃字第九七五五二號函復
歉難同意，原告復於八十六年九月十七日提出申請書，被告以八十六年十月十五日府
地劃字第一一九三七八號函復：「．．．三、土地分配成果公告期間亦無提出異議，
．．．核與市地重劃實施辦法第三十一條第一項第四款後段所訂辦理分配並無不合，
．．．。」原告不服，循序提起訴願、再訴願，遞遭駁回，遂向本院提起行政訴訟。
茲摘兩造訴辯意旨如次：
原告起訴意旨及補充理由略謂︰一、緣原告等共有坐落臺東縣臺東市○○段一○四四
地號，面積○．一一八二公頃；同段一○四四之三地號，面積○．○五七四公頃、一
○四四之四地號，面積○．○一二七公頃及同段一○四四之五地號，面○．○○一二
公頃等四筆土地，參加由原處分機關臺東縣政府所辦理之第十一期利家市地重劃。於
重劃分配前，原告為避免共有，已依法向原處分機關請求分配為個別所有，惟原處分
機關於假分配時仍分配為共有，原告始請求按地價予以補償。二、原處分機關既已通
知詢問原告是否有為「個別分配」，原告等已明白的申請為「個別分配」。詎原處分
於假分配時仍將原告之土地分配為共有，有背原處分機關當初通知原告是否個別分配
之意旨，亦有違法規。三、且原處分機關於土地分配公告前之說明會，明確答復共有
土地未達最小分配面積時，可以領取地價款，使原告誤認為不須於公告期間提出異議
，此乃原處分機關之疏忽，不能由原告承擔責任。四、再者，依市地重劃辦法第三十
一條第一項規定：「重劃後土地分配之位置，以重劃前原有土地相關位次分配於原街
廓之面臨原有路街線者為準，其調整分配方法如左：一、．．．。二、同一土地所有
權人在重劃區內所有土地應分配之面積，未達或合併後仍未達最小分配面積標準二分
之一者，除通知土地所有權人申請與其他土地所有權人合併分配者外，應以現金補償
之．．．。」，依此條文，原處分機關除應通知土地所有權人申請與其他土地所有權
人合併分配者外，應以現金補償之。原處分機關既未通知土地所有權人申請合併分配
，即應以現金補償，依此條文，原告請求現金補償，依法難謂無據。五、且如前述，
原處分機關於土地分配之公告前之說明會中，一再表明分別共有土地未達最小分配面
積時可以領取地價款，誤導原告等於法定期間不必異議，即得領取地價款，始未提出
異議。六、且本件利家重劃區之地價補償案，前經原告向原處分機關查詢，經復以：
本案提經市地重劃委員會議決定（此有開會之錄音紀錄），採通案原則，即若未達最
小分配面積者，得領取補償費，訴願機關、再訴願機關皆未向市地重劃委員會詳加調
查，實有違應調查之證據未加以調查之違法情事。七、再者原處分機關一再以原告等
未於一定期間內提出以發放補償金代替土地分配。但查原處分機關答復土地所有權人
意見時僅陳：「．．．主管機關應於重劃分配結果公告確定之日起六十日內，以．．
．發給現金補償。」換言之，是否發放現金補償，其是否須先由土地所有權人申請並
非要件，其主動權在主管機關，當可依職權為之。事後原處分機關卻斤斤計較於程序
違失，自圓其說之意圖明顯，適用法規顯有錯誤。八、再者依土地主管機關內政部八
十三年十月十二日台內地字第八三一二○五七號函明白表示，土地所有權人於重劃
後，應分配權利面積已達最小面積標準，仍得自願放棄分配土地，請求發給現金補償
．．．，依此法規，已達最小分配面積尚可放棄分配而改領現金補償，原告未達最小
面積，依舉重明輕之原理，亦應得請領現金補償。九、系爭坐落於利家重劃區之地主
顏棟樑，已逾最小分配面積，而被告仍准許其請領地價補償，何以原告等不得請領地
價補償。十、且共有土地可能導致紛爭，造成土地利用不便，增加政府行政、司法資
源之浪費，為求單純，准地主領取補償地價款，政府無任何損失，土地亦能充分利用
，兼顧百姓利益，乃三贏之方式，何樂不為。十一、綜上所述，原處分確有諸多違法
，懇請鈞院明鑒，撤銷原處分、訴願決定及再訴願決定等語。
被告答辯意旨略謂︰本府八十六年五月二十九日下午二時三十分，召開本縣第十一期
利家市地重劃區土地分配公聽會。依本府答復詹順發土地所有權人之詢問意見〔詳會
議紀錄七之三〕仍分配為共有，與本縣市地重劃委員會八十六年第四次會議紀錄及討
論提案案由〔二〕：即（原）分別共有土地在分配前已提出單獨所有之申請，惟因共
有人之持有土地面積於重劃後未達最小分配面積標準；依市地重劃實施辦法第三十一
條第一項第四款規定：仍分配為共有；共有人於公告期間提出申請改領現金補償案，
經市地重劃委員會審議准依共有人於公告期間提出申請，改領現金補償依提案所示性
質，需經由共有人提出申請，顯係個案而非通案辦理。本案原告等人係於土地分配公
告確定後，以地形不佳為由申請改領地價補償，提出異議，核與法定程序不合。本府
處理本案完全依照法令辦理並無不當，本件訴訟為無理由，謹請依法予以駁回其訴訟
等語。
　　理  由
按市地重劃實施辦法第三十一條第一項規定：「重劃後土地分配之位置，以重劃前原
有土地相關位次分配於原街廓之面臨原有路街線者為準，其調整分配方法如左：一、
．．．二、同一土地所有權人在重劃區內所有土地應分配之面積，未達或合併後仍未
達最小分配面積標準二分之一者，除通知土地所有權人申請與其他土地所有權人合併
分配者外，應以現金補償之；其已達最小分配面積標準二分之一者，得於深度較淺或
重劃後地價較低之街廓按最小分配面積標準分配之。三、．．．四、分別共有土地，
共有人依該宗應有部分計算之應分配面積已達最小分配面積標準，且經共有人過半數
及其應有部分合計過半數之同意或其應有部分合計逾三分之二之同意者，得分配為單
獨所有；其未達最小分配面積標準者，得依第二款規定辦理或仍分配為共有。五、．
．．。」又同辦法第三十五條第一、三項規定：「主管機關關於辦理重劃分配完畢後
，應檢附左列圖冊，將分配結果公告三十日。」「土地所有權人對於第一項分配結果
有異議時，得於公告期間內向主管機關以書面提出異議。未提出異議或逾期提出者，
其分配結果於公告期滿時確定。」本件原告等共有台東縣台東市○○段一○四四地號
土地面積○、一一八二公頃、同段一○四四－三地號土地面積○、○五七四公頃、一
○四四－四地號土地面積○、○一二七公頃、一○四四－五地號土地面積○、○○一
二公頃、參加台東縣第十一期利家市地重劃，重劃後分配編為豐工段八八地號面積○
、一一九○一二公頃，仍維持共有分配。嗣重劃土地結果經被告以八十六年五月三十
一日府重劃字第六二三○六號公告，八十六年八月十五日原告以重劃後土地分配後之
地形甚為不佳為由，向被告提出申請，請准按地價予以補償，經被告八十六年八月二
十七日府地重劃字第九七五五二號函復歉難同意，原告復於八十六年九月十七日提出
申請書，被告以八十六年十月十五日府地劃字第一一九三七八號函復：「．．．三、
土地分配成果公告期間亦無提出異議，．．．核與市地重劃實施辦法第三十一條第一
項第四款後段所訂辦理分配並無不合，．．．。」查本件被告辦理台東縣第十一期
利家市地重劃，以八五府地重劃字第六三四八號公告市地重劃計劃書圖，其公告事項
（十）２、規定「重劃後土地之最小分配面積標準，甲種工業區為一、五○○平方公
尺，乙種工業區為一、○○○平方公尺」。原告雖於重劃計畫書公告期間提出渠等參
加重劃之共有土地重劃後應分配為個別所有之申請，因原告各別持分之土地重劃後分
配面積未達乙種工業區最小分配面積一、○○○平方公尺之標準，被告乃按市地重劃
實施辦法第三十一條第一項第四款規定將系爭土地分配編為豐工段八八地號面積○、
一一九○一二公頃，仍維持共有分配，依法核無不合。嗣重劃土地分配結果經被告以
八十六年五月三十一日府重劃字第六二三○六號公告，而據台東縣市地重劃委員會八
十六年第四次會議決議：「分別共有土地在土地分配前已提出單獨所有申請，惟因未
達最小分配面積標準，依市地重劃實施辦法第三十一條第四款規定仍分配為共有，共
有人於公告期間提出申請改領現金補償者，准予依共有人提出申請，改以現金補償。
」惟原告並未於重劃土地分配結果公告期間提出改領現金補償之申請，卻遲於八十六
年八月十五日始提出，自無該項決議之適用，且系爭土地之土地分配結果，依市地重
劃實施辦法第三十五條第三項規定已於公告期滿時確定，被告乃駁復原告之陳情，揆
諸首揭法條規定原處分並無不合，一再訴願決定亦無不洽，均應予以維持。又查市地
重劃實施辦法第三十一條第一項第四款既就共有土地之分配，設有特別規定，自應優
先於同條項第二款規定之適用。原告主張，本件應適用市地重劃實施辦法第三十一條
第一項第二款規定云云，並無足採。次查原告雖曾於重劃計畫書公告期間提出其參加
重劃之共有土地，重劃後應分配為個別所有之申請，但因原告個別持分之土地重劃後
分配面積未達乙種工業區最小分配面積之標準，故被告依首開市地重劃實施辦法第三
十一條第一項第四款後段規定，將系爭土地，仍維持共有分配，於法並無不合。原告
主張，被告除應通知土地所有權人申請合併分配者外，即應以現金補償云云，顯係就
上開市地重劃實施辦法第三十一條第一項第四款與第二款規定有所混淆，自無足採。
再查被告於八十六年五月二十九日下午二時三十分召開台東縣第十一期利家市地重劃
區土地分配公聽會，回答土地所有權人詹順發意見時，明白重申市地重劃實施辦法第
三十一條第一項第四款後段規定之旨，有公聽會紀錄附原處分卷可稽。原告主張，被
告於土地分配之公告前之說明會中，一再表明分別共有土地未達最小分配面積時可以
領取地價款，誤導原告等未於法定期間內提出異議云云，並不能舉證以實其說；又原
告主張被告曾答復原告查詢：本案提經市地重劃委員會亦決定（此有開會之錄音紀錄
），採通案原則，即若未達最小分配面積者，得領取補償費云云，既無法提出錄音紀
錄以為證，且與原處分卷附台東縣市地重劃委員會八十六年第四次會議討論提案（二
）之決議不符，故均不足採信。末查原告提出未註明出處之有關機關答覆土地所有權
人楊謝寶玉之資料，並非關於共有土地分配問題，又內政部八十三年十月十二日台（
８３）內地字第八三一二○五七號函示，係就土地所有權人於重劃後，應分配權利面
積已達最小分配面積標準者，所為之釋示，與本案情形不同，於本件均無法適用。且
內政部八十三年十月十二日台（８３）內地字第八三一二○五七號函示，若解釋為就
土地所有權人於重劃後，應分配權利面積未達最小分配面積標準者亦可適用，將與首
開市地重劃實施辦法第三十一條第一項第四款後段規定不符，故無法適用舉重明輕或
舉輕明重之解釋方法。至地主顏棟樑請領地價補償是否合法，不在本件審理範圍內；
又土地共有雖可能導致紛爭，惟如何分割，仍應依法為之，併予指明。綜上所述，原
告起訴意旨難謂有理由，應予駁回。
據上論結，本件原告之訴為無理由，爰依行政訴訟法第二十六條後段，判決如主文。
中    華    民    國     八十八      年      一      月      十四       日
                    行 政 法 院 第 二 庭
                                審 判 長 評  事      陳  石  獅
                                         評  事      徐  樹  海
                                         評  事      彭  鳳  至
                                         評  事      黃  合  文
                                         評  事      林  茂  權
右  正  本  證  明  與  原  本  無  異
                                         法院書記官  王  福  瀛
中    華    民    國     八十八      年      一      月      十五       日
